【裁判字號】    98,台上,5588
【裁判日期】    980930
【裁判案由】    違反毒品危害防制條例
【裁判全文】
最高法院刑事判決            九十八年度台上字第五五八八號
上  訴  人  台灣高等法院高雄分院檢察署檢察官
上  訴  人
即  被  告  甲○○
選任辯護人  程高雄律師
被      告  乙○○
上列上訴人等因被告等違反毒品危害防制條例案件，不服台灣高
等法院高雄分院中華民國九十六年三月八日第二審判決（九十五
年度上訴字第一七三七號，起訴案號：台灣高雄地方法院檢察署
九十三年度偵緝字第八四五號，九十三年度偵字第一四一一七、
一四一一八號），提起上訴，本院判決如下：
    主  文
原判決撤銷，發回台灣高等法院高雄分院。
    理  由
本件關於一、上訴人即被告甲○○販賣第二級毒品甲基安非他命
部分：原判決撤銷第一審諭知甲○○被訴販賣甲基安非他命部分
無罪之判決，改判認甲○○於民國九十六年十月六日，與黃盟偉
（另案經檢察官通緝中）共同販賣甲基安非他命予黃宇綾之罪證
明確，因而論甲○○以共同販賣第二級毒品罪，累犯，處有期徒
刑柒年陸月，並為相關從刑之諭知。至於甲○○其餘被訴與乙○
○、黃盟偉共同基於營利之概括犯意，以0000000000號行動電話
為聯絡工具，在高雄市○○區○○街五七六號六樓之一租屋處，
由乙○○、黃盟偉接聽欲購買甲基安非他命者之來電後，即由甲
○○前往約定地點交付毒品，分別於：九十二年七月中旬（七
月二十二日之後）某日晚上十一、十二時許，在高雄市○○區○
○路「大樂賣場」附近，出售數量不詳，價值新台幣（下同）三
千元之甲基安非他命予林堂臨；同年九月底某日，在高雄市○
○區○○街五七六號前，出售數量不詳，價值二千元之甲基安非
他命予黃宇綾；同年十月一日凌晨二時許，在上址前，出售數
量不詳，價值一千元之甲基安非他命予陳志龍（另案經台灣高雄
地方法院檢察署檢察官以九十二年度毒偵字第六八０一號為不起
訴處分），因認被告甲○○此部分犯行亦涉犯毒品危害防制條例
第四條第二項之販賣第二級毒品罪嫌云云。經審理結果，以不能
證明甲○○此部分犯罪，因與上開論罪科刑部分，有修正前刑法
連續犯之裁判上一罪關係，爰不另為無罪之諭知。二、甲○○與
被告乙○○被訴共同販賣第一級毒品海洛因，及乙○○被訴與甲
○○等人共同販賣甲基安非他命部分：原判決以公訴意旨略以：
(一)、甲○○、乙○○與黃盟偉共同基於營利之概括犯意，先向不
詳姓名者販入海洛因後，再以0000000000號行動電話為聯絡工具
，在上址租屋處，販售予不特定人，其方式為：乙○○、黃盟偉
接聽欲購買海洛因者之來電後，即由甲○○前往約定地點交付毒
品。(二)、乙○○與甲○○、黃盟偉共同基於營利之概括犯意，先
向不詳姓名者販入甲基安非他命後，再以0000000000號行動電話
為聯絡工具，在上揭租屋處，販售甲基安非他命予不特定人，其
方式為：乙○○、黃盟偉接聽欲購買毒品者之來電後，即由甲○
○前往約定地點交付毒品，分別於：同年七月中旬（七月二十
二日之後）某日晚上十一、十二時許，在高雄市○○區○○路「
大樂賣場」附近，出售數量不詳，價值三千元之甲基安非他命予
林堂臨；同年九月底某日，在上址前，出售數量不詳，價值二
千元之甲基安非他命予黃宇綾；同年十月一日凌晨二時許，在
上址前，出售數量不詳，價值一千元之甲基安非他命予陳志龍；
同年十月初某日，在高雄市○○區○○路上之「上光眼鏡行」
附近出售數量不詳，價值二千元之甲基安非他命予黃宇綾。(三)、
嗣於同年十月八日十時十分許，經警在高雄市○○區○○街五七
六號六樓之一查獲海洛因三十五小包（毛重8.3 公克）、注射針
筒三支、安非他命吸食器二組、現金十六萬元、海洛因七小包（
毛重38.2公克）、含海洛因之殘渣袋三包、安非他命（毛重12.2
公克）、電子磅秤一台、含海洛因之殘渣袋十三包、毒品壓縮工
具三個、含海洛因殘渣之注射針筒二支（毛重0.9公克 ）、夾鏈
袋（小型，二千三百六十個）、夾鏈袋（中型，一百十六個）、
夾鏈袋（大型，八十八個）、帳冊二本、租賃契約書一本、行動
電話二支（門號分別為0000000000號及0000000000號），及在該
址地下二樓停車場，於呂世彬所有借予乙○○使用之ＺＥ—4982
號自用小客車內查獲海洛因一小包（毛重1.1 公克）。惟警方查
扣上開0000000000號行動電話後，仍接獲不詳姓名之男女撥打該
行動電話，欲向「偉仔」、「中仔」購買「硬的」（即甲基安非
他命）、「軟的」（即海洛因），經警方與來電者約定到達上址
附近後再回電，警員林忠男即在上址樓下以該手機回撥來電者之
電話，即聽見黃宇綾之手機響起，經黃宇綾及其同行友人陳志龍
、林堂臨之證述，乃查悉上情。因認甲○○涉犯毒品危害防制條
例第四條第一項之販賣第一級毒品罪嫌；乙○○則涉犯同條例第
四條第一項及第二項之販賣第一級、第二級毒品罪嫌云云。經審
理結果，以不能證明甲○○、乙○○此部分犯罪，因而維持第一
審諭知無罪之判決，駁回檢察官在第二審之上訴。固非無見。
惟查：(一)、刑事訴訟法第一百五十九條之二所定之傳聞法則例外
，係指被告以外之人於檢察事務官、司法警察官或司法警察調查
中所為之陳述，與審判中不符時，其先前之陳述，若具有較可信
之特別情況，且為證明犯罪事實存否所必要者，即例外得為證據
。其中所謂「具有較可信之特別情況」，係指證人於檢察事務官
、司法警察官或司法警察調查中所為之陳述，與審判中不符，而
其先前之陳述，從客觀上之環境或條件等情況加以觀察，有足以
取代審判中經當事人之反對詰問予以核實，所獲可信性之保證者
而言。證人所為之先前陳述，相較於審判中之陳述，是否具有更
可信之特別情況，應依其陳述時外部之客觀情況，綜合比較判斷
之。本件檢察官使用證人林堂臨於九十三年二月二十四日警詢供
述：黃盟偉、甲○○於九十二年七月中旬某日晚上十一、十二時
許，出售三千元甲基安非他命予林堂臨，當時係由甲○○出面交
付之證詞，作為甲○○等人犯罪之證據（見起訴書第三頁證據清
單編號二）。原判決於理由內僅泛稱：「林堂臨於警詢所為之陳
述，係被告以外之人於審判外所為之陳述，並經被告甲○○之辯
護人於本院準備程序中主張係傳聞證據，無證據能力，且經查無
特別可信之情形，就被告甲○○被訴部分自不得作為證據」（見
原判決第三頁，理由壹之二）。而認定證人林堂臨之警詢供述未
具較可信之特別情況，為無證據能力。並未具體說明其如何從客
觀上之環境或條件等情況加以觀察，作為認定證人林堂臨警詢供
述並非「具有較可信之特別情況」之依據，其所為論斷，難認允
洽。(二)、客觀上為認定事實與適用法律基礎之證據，雖已調查而
其內容尚未明瞭者，即與未經調查無異，如遽行判決，仍屬應於
審判期日調查之證據而未予調查之違法。又按毒品危害防制條例
第四條第一項及第二項之販賣第一級、第二級毒品罪，不以販入
之後復行賣出為要件；祇須以營利為目的，販入或賣出，有一於
此，即已成立。而同條例第五條第一項及第二項之意圖販賣而持
有第一級、第二級毒品罪，係指基於販賣以外之其他原因而持有
，嗣始起意售賣者而言。因此行為人持有第一級、第二級毒品，
苟以主觀上營利售賣之意圖而販入，其雖未及賣出，仍應論以販
賣第一級、第二級毒品罪既遂罪責。若非以營利售賣意圖而販入
，或因其他原因而持有第一級、第二級毒品，嗣始起意圖利售賣
，並著手於販賣行為未及賣出，即應成立販賣第一級、第二級毒
品未遂罪責；如尚未著手於賣出行為，則成立意圖販賣而持有第
一級或第二級毒品罪責。卷查九十二年十月八日十時十分許，經
警在高雄市○○區○○街五七六號六樓之一查獲上揭海洛因三十
五小包（毛重8.3 公克）、現金十六萬元、海洛因七小包（毛重
38.2公克）、安非他命（毛重12.2公克）、電子磅秤一台、毒品
壓縮工具三個、夾鏈袋（小型，二千三百六十個）、夾鏈袋（中
型，一百十六個）、夾鏈袋（大型，八十八個）及帳冊二本等物
，有搜索扣押筆錄及物品目錄表影本在卷（見警卷編號第二宗第
五十四至五十六頁）。上揭扣押物品除有數量不少之海洛因及甲
基安非他命外，並有分裝毒品所用之電子磅秤及大量之夾鏈袋。
且卷查上揭帳冊二本所載內容，有「魯蛋×1000；德×5000；奕
×3000……」及「謝志遠」、「蔡漢成」等人之姓名、住址或身
分證統一編號等記載（見警卷編號第二宗第六十二至六十五頁）
，此與一般販毒者所載帳簿相同。再依卷附高雄市警察局三民第
二分局九十三年三月五日高市警三二分三字第0930005179號函所
載：執行搜索時，當場查獲黃盟偉、甲○○、胡憶萱及呂世彬等
四人在場等情（見核退偵字第八四號卷第四十三頁），此並為甲
○○等人所不否認。復據黃盟偉於警詢供稱：被警搜得之物品是
案外人陳建文及伊父親乙○○拿到上揭租處等語（見警卷編號第
六宗第十一頁），乙○○、陳建文二人則均予否認，乙○○供稱
：上揭物品均是陳建文的（見核退偵字第八四號卷第五十二頁）
；陳建文則稱：伊至同年十月九日才由乙○○帶往上址居住云云
（見警卷編號第二宗第四十九頁），而相互推諉。另證人胡憶萱
於警詢先後稱：該處原由伊與黃盟偉同住，後來乙○○及其友人
在住；伊與黃盟偉係男女朋友關係，偶而住在一起；該處原本係
伊與黃盟偉同住，後來黃盟偉都帶一些朋友回來，伊就不常回該
處所，僅偶而會回該處所居住各等語（見警卷編號第二宗第十二
頁背面、第十四頁背面、第十八頁背面）；但至檢察官偵查中又
改稱：被查獲處之房屋係伊於九十二年七月二十日左右所承租，
租後原本與黃盟偉同住該處，至同年九月底借予乙○○居住，伊
與黃盟偉即未住於該處等語（見核退偵字第八四號卷第四十頁）
，證人胡憶萱就乙○○有無居住於該被查獲處所，前後供述亦反
覆不一。是上揭海洛因及甲基安非他命，及電子磅秤、夾鏈袋、
帳冊等物究為何人所有？帳冊上係何人之筆跡？上揭海洛因、甲
基安非他命果係甲○○、乙○○等人所有或共有，則其等係基於
何原因持有？如係非以營利售賣意圖而販入，或因其他原因而持
有，是否嗣後已起售賣營利之意圖？已否著手於賣出行為？各該
毒品苟非甲○○、乙○○所持有，其等與持有人間有無共同之犯
意聯絡？顯然均仍欠明瞭，原審對於上揭重要事實未予調查釐清
，且就卷內不利於甲○○、乙○○之證據資料，亦未詳加勾稽論
斷，並說明其俱不足採取之理由，遽為甲○○、乙○○有利之判
決，併有應於審判期日調查之證據而未予調查及判決理由欠備之
違法。檢察官上訴意旨執以指摘，非無理由；甲○○亦上訴表示
不服，應認原判決全部有撤銷發回更審之原因。
據上論結，應依刑事訴訟法第三百九十七條、第四百零一條，判
決如主文。
中    華    民    國  九十八  年    九    月   三十   日
                      最高法院刑事第九庭
                          審判長法官  邵  燕  玲
                                法官  李  伯  道
                                法官  孫  增  同
                                法官  李  英  勇
                                法官  呂  丹  玉
      本件正本證明與原本無異
                                      書  記  官
中    華    民    國  九十八  年    十    月    七    日
                                                      R


司法院資訊處製作；財團法人民間司法改革基金會備份。
